臺灣臺南地方法院刑事裁定　　　　　　　　　　　　　九十二年度聲判字第二九號
　　聲　請　人
　　即　告訴人　甲○○
　　　　　　　　許安德利
　　　　　　　　許明德
　　被　　　告　乙○○
右列聲請人因告訴被告業務過失致死案件，不服臺灣高等法院台南分院檢察署檢察長
駁回再議之處分（九十二年度上聲議字第四三五號），聲請交付審判，本院裁定如左
：
    主  文
聲請駁回。
    理  由
一、按告訴人不服上級法院檢察署檢察長或檢察總長認再議為無理由而駁回之處分者
    ，得於接受處分書後十日內委任律師提出理由狀，向該管第一審法院聲請交付審
    判。法院認為交付審判之聲請不合法或無理由者，應駁回之。刑事訴訟法第二百
    五十八條之一、第二百五十八條之三第二項前段，分別定有明文。
二、本件聲請人甲○○以被告乙○○涉犯業務過失致死罪，向臺灣臺南地方法院檢察
    署檢察官提出告訴，經該檢察署檢察官偵查後，於民國九十二年四月十四日以九
    十二年度偵字第四三六七號為不起訴處分後，聲請人不服而聲請再議，經臺灣高
    等法院臺南分院檢察署檢察長認原不起訴處分並無不當，聲請人之再議無理由，
    於九十二年五月二十九日以九十二年度上聲議字第四三五號處分書駁回再議之聲
    請等情，此有九十二年度偵字第四三六七號不起訴處分書及九十二年度上聲議字
    第四三五號處分書附卷可稽。
三、聲請交付審判意旨略以：
  (一)告訴人甲○○（原名王啟麟）之妻即被害人蔡秀卿，八十三年間生產第一胎時，
    業經血液科診斷患有「溶血性貧血及免疫性血小板減少性紫斑症」，並開始接受
    類固醇治療。然因被害人長期服用類固醇，故而體內之免疫系統效能降低，此時
    如貿然為被害人實施緊急剖腹生產，將使被害人無法抵禦侵入血液（循環系統）
    中之大腸桿菌等細菌，並引發敗血症，甚導致死亡。被告既為婦產科專科醫師，
    高危險妊娠為其專長，此一結果當為被告於專業上所熟知，是被告乙○○於實施
    剖腹生產前，尤難諉無替被害人抽驗血液以培養是否有各種細菌感染之必要與認
    識，從而其在為被害人施予剖腹產前自應會診血液科或感染科等相關單位，以昭
    慎重，惟被告竟即貿然施剖腹產手術，且未向告訴人解釋被害人如何有剖腹產之
    必要，即匆匆進入開刀房，被告捨其應作為而不為，其醫療行為顯然已有過失。
  (二)又無論何因開刀，在治療時須為排泄系統之清潔，先對病患灌腸，以防消化系統
    器官內之細菌等，於手術進行過程中造成細菌感染，此乃開刀程序之鐵則。惟查
    閱卷附病歷，被告在手術前並無實施灌腸之記錄，此乃手術前措施之疏失，即為
    嗣後在血液及腹水中得培養出大腸桿菌之原因。另依卷附鑑定結論（四）提及「
    大腸桿菌在人體內為正常細菌」乙節，即指大腸桿菌容存於胃腸系統之情形。而
    無論何種細菌（包括大腸桿菌）如侵入血液中，即形成菌血症，並定引起白血球
    大增將之消滅，如無法消滅即引起致命之敗血症，而敗血症之最大特徵為「發炎
    、發高燒」，然被告在手術前後均無發高燒症狀之記錄，故應非已感染多日，於
    手術後引起敗血症而致死亡，而係被告手術過程中之不當，致被害人感染。足見
    被告並未盡其注意義務，做好避免被害人於手術中遭受感染，及防止侵及體內之
    大腸桿菌大量繁殖之措施，是以被告於整體醫療行為顯未善盡其注意之能事。
  (三)再者，被告係被害人自八十三年十二月六日生產第一胎時起至八十八年十二月二
    十七日死亡為止之專科婦產科醫師，於被害人第一胎之產前檢查時，即以獲悉被
    害人患有「溶血性貧血及免疫性血小板減少性紫斑症」，屬高危險妊娠，依醫療
    法第五十八條規定，醫師有說明義務、告知義務，詎被告身為產科主治醫師，又
    未盡醫師之前揭作為義務，以促使被害人避免高危險性懷孕之危險，其有違反作
    為之義務，即甚顯然。
  (四)又被害人於剖腹產後即呈現休克狀態，此等現象除可能因如前述大腸桿菌敗血症
    所導致外，亦有可能係因手術中失血過多所造成，要不能僅以國立成功大學附設
    醫院單方面所出具之診斷證明為依據，原檢察官所為之不起訴處分書及駁回再議
    均有違誤云云。
四、本院查：
  (一)1.按告訴人不服上級法院檢察署檢察長或檢察總長認再議為無理由而駁回之處分
      者，得於接受處分書後十日內委任律師提出理由狀，向該管第一審法院聲請交
      付審判。法院認為交付審判之聲請不合法或無理由者，應駁回之。刑事訴訟法
      第二百五十八條之一、第二百五十八條之三第二項前段，分別定有明文。
    2.次按九十一年二月八日修正公布之刑事訴訟法，新增第二百五十八條之一至之
      四所規定之「交付審判制度」，係對於「檢察官不起訴或緩起訴裁量權」制衡
      之一種外部監督機制，法院僅就檢察官所為不起訴或緩起訴之處分是否正確加
      以審查，以防止檢察機關濫權；然法院並非檢察官之延伸，並不負擔偵查之作
      為，又為避免法官權限之過度擴張，因而壓縮檢察官之控訴權限，甚至形成法
      官兼任檢審角色之「新糾問制」，法院對於聲請交付審判案件之審查，應限於
      檢察官不起訴處分是否違法。質言之，如檢察官係依據刑事訴訟法第二百五十
      二條規定予以不起訴處分者，應審查該處分是否符合該條各款之規定；若係依
      據同法第二百五十三條規定為不起訴處分者，則應審查該處分是否有裁量逾越
      或裁量濫用之情形，若該處分與上開條款規定相符，法院即應依據同法第二百
      五十八條之三第二項前段，以聲請無理由裁定駁回。依此立法精神，同法第二
      百五十八條第三項規定，法院審查聲請交付審判案件時「得為必要之調查」，
      其調查證據之範圍，自應以偵查中曾顯現之證據為限；而同法第二百六十條對
      於不起訴處分已確定或緩起訴處分期滿未經撤銷者，因發現新事實新證據，得
      再行起訴之規定，其立法理由說明該條所稱不起訴處分已確定者，包括「聲請
      法院交付審判復經駁回者」之情形在內，是以，法院就聲請交付審判案件之審
      查，其調查證據範圍，自更應以偵查中曾顯現之證據為限，不得就告訴人新提
      出之證據再為調查，亦不得蒐集偵查卷以外之證據，否則，將與刑事訴訟法第
      二百六十條之再行起訴規定，混淆不清。
    3.又法院裁定交付審判，即如同檢察官提起公訴使案件進入審判程序，是法院裁
      定交付審判之前提，必須偵查卷內所存證據已符合刑事訴訟法第二百五十一條
      第一項規定「足認被告有犯罪嫌疑」檢察官應提起公訴之情形，亦即該案件已
      經跨越起訴門檻，否則，縱或法院對於檢察官所認定之基礎事實有不同判斷，
      但如該案件仍須另行蒐證偵查始能判斷應否交付審判者，因交付審判審查制度
      並無如同再議救濟制度得為發回原檢察官續行偵查之設計，法院仍應依同法第
      二百五十八條之三第二項前段規定，以聲請無理由裁定駁回。而事實之認定，
      固應憑證據，然所謂證據，係指直接與間接足以證明犯罪事實之一切證據而言
      ，苟檢察官綜合調查所得之各種證據，本於事理之作用得其心證而為事實之判
      斷，自與憑空推測或擬制之情形有別，此項判斷與事理無違，即不容指為違法
      。
  (二)右開聲請交付審判理由之審酌：
    1.依臺灣臺南地方法院檢察署檢察官檢送被害人之病歷資料送請行政院衛生署醫
      事審議委員會鑑定結果，認：「(3)胎兒窘迫及母親生命有危險之際，剖腹產乃
      為適當且緊急之措施，應無不當。剖腹產手術的決定是當產婦病情變化快速及
      胎兒窘迫的發生決定的，先前的早產現象及產婦不適當均曾由醫護人員處理，
      然而症狀改善有限。根據病歷記載，於十二月二十五日十一時四十分發現胎兒
      窘迫，開始向家人解釋要實行剖腹手術，病人完成準備送達開刀房為十二時三
      十分。手術時間自十二時四十八分至十三時四十分為五十二分鐘，手術過程並
      無延遲。」，且經本院依職權將被害人病歷、臺灣臺南地方法院檢察署九十一
      年度發查字第九一號卷及本院九十二年度聲判字第二九號卷影本等資料送請臺
      灣婦產科醫學會鑑定結果，亦認：「(1)產婦因早產現象經急診入產房後，醫師
      予氧氣並會診內科及小兒科醫師，且依其建議，預行輸血及血小板，故無延遲
      治療之情形。根據病歷記載，八十八年十二月二十五日上午十一時產婦子宮頸
      僅開二公分，胎頭亦高而胎兒窘迫現象已現，故需行緊急剖腹產以搶救胎兒，
      且聲請人提供之證一『高危險懷孕之處理』第二二四頁第二十二行，亦謂『若
      生產時出現任何產科問題，則馬上進行剖腹產』，此有行政院衛生署九十二年
      三月五日衛署醫字第０九二０二００三八三號函送之行政院衛生署醫事審議委
      員會鑑定書及臺灣婦產科醫學會九十三年八月十三日臺婦醫字第九三一四三號
      函附之鑑定意見一份附卷可稽，復有國立成功大學醫學院附設醫院醫囑單在卷
      可參，顯見當日被害人因早產現象，經急診入院，被害人先前的早產現象及產
      婦不適當均已由醫護人員為妥適處理，然因隨病情變化快速及胎兒窘迫的發生
      ，對此所生之產科問題，為顧慮胎兒及母體安危而為之剖腹產決定，且於實施
      剖腹產前亦經告訴人簽名同意，有卷附手術同意書一紙可佐，是被告所為之醫
      療措施堪認係依正常醫療法則而為。
    2.又依前揭行政院衛生署醫事審議委員會鑑定結果：「(1)根據血液及腹水的細菌
      報告皆為大腸桿菌，合併臨床病徵有休克、脈博過快，可以診斷為大腸桿菌敗
      血性休克，再加上原本存在的血液疾病，而死於大腸桿菌感染所導致的敗血性
      休克。(2)病人於十二月二十五日其血液及腹水中和新生兒同一日血液中，培養
      皆長出大腸桿菌，一般手術過程所引發的感染，不會在感染當天被偵測出來。
      病人的大腸桿菌感染不是手術過程所致的感染。一般細菌從感染到發病，都要
      有從數日至數月的潛伏期，根據病人細菌培養結果，推測病人在手術前數日便
      已感染。但因為有潛伏期的緣故，不一定有症狀。」，及依前開臺灣婦產科醫
      學會鑑定結果：「(2)大腸桿菌之感染非手術過程所致之感染，因八十八年十二
      月二十五日剖腹產時即已發現七百ｃｃ腹水，而也應是因此警覺有異乃作血液
      、腹水、新生兒之細菌培養（一般情況並不會常規性地作此檢驗），而三項培
      養均發現大腸桿菌，故推斷手術前數日即已感染。」，是以被害人既係在八十
      八年十二月二十五日於其血液、腹水中及新生兒血液中培養出大腸桿菌，而細
      菌從感染到發病，都要有從數日至數月的潛伏期，故根據被害人細菌培養結果
      ，受害人在手術前數日便已感染，是以被害人因大腸桿菌感染引發敗血性休克
      ，應非被告所施剖腹產手術所致。
    3.再大多數實施腹腔手術前中後都會用上抗生素以減少任何的感染，有些手術像
      是膽囊炎、腸壞死等，是已有感染或組織壞死須靠手術來清除感染，而非引起
      感染。只有大腸手術才需先口服抗生素加上口服瀉藥或灌腸來事先降低大腸的
      細菌數來減少手術後之感染。但如果是緊急手術或已有腸阻塞、腹腔任何感染
      ，則無法事前先清潔。手術前後包括尿管放置過久，仰賴呼吸器，手術房或器
      械有污染，病人事前已細菌性腹膜炎，或是手術切開或劃破腸壁皆可引起任何
      一種細菌感染，進而產生菌血症或敗血症。腹腔手術中意外傷及腸壁，造成大
      腸桿菌之外侵，致污染循環系統引起菌血症，此種情形當然有可能，但很難證
      明。反過頭來看，腹腔手術後病人有敗血症，血液培養長出大腸桿菌，來源可
      以是傷口感染，腸子意外傷及所致污染、腸子正常切割所致污染，尿路感染，
      呼吸系感染，原來欲手術的組織（膽囊炎、腸壞死等）已經有感染，皆是可能
      之原因。且所謂發炎是指身體組織產生紅、腫、熱、痛，像是被太陽曬傷或痛
      風關節炎發作，不一定要有細菌存在或產生。菌血症可以不發燒、輕微發燒或
      高燒，可以有明顯發炎症狀，也可以沒有。敗血症也不一定要發高燒等情，有
      卷附行政院國軍退除役官兵輔導委員會臺北榮民總醫院九十三年八月十日北總
      內字第０九三０００九二五八號函可資佐證，而本件被害人係緊急實施剖腹產
      ，依前揭說明似無事先實施排泄系統清潔之可能。況被害人雖因大腸桿菌感染
      引發敗血性休克致死，然其大腸桿菌之感染既非因被告實施剖腹產手術之故，
      已如前述，則縱被告於被害人實施剖腹手術前無事先實施排泄系統之清潔，亦
      與被害人死亡之結果不具有相當因果關係。
    4.參諸前揭行政院衛生署醫事審議委員會鑑定結果：「(4)病歷記載病患自八十三
      年起，便被診斷為『溶血性貧血及免疫性血小板減少性紫斑症』，並開始接受
      類固醇治療，直到病患死亡。長期服用類固醇會影免疫系統的功能。大腸桿菌
      人體內為正常的細菌，若人體內免疫功能下降時，大腸桿菌便會體內大量繁殖
      ，引發人體敗血症甚至導致死亡。病患自八十三年起開始接受類固醇，可能影
      響免疫系統功能低下而誘發大腸桿菌敗血症導致死亡。」，顯見被害人應係因
      大腸桿菌在體內大量繁殖，引發人體敗血症而導致死亡。又依病歷記載，被害
      人於剖腹產手術前並無三十九度以上高燒、全身肌肉疼痛、關節痛、皮膚和黏
      膜出血、發疹子等敗血症狀，故難認被告於手術前有預見產婦體內大腸桿菌有
      大量繁殖而引發敗血性休克之可能性。
    5.另據上開臺灣婦產科醫學會鑑定結果：「(3)蔡女罹有『溶血性貧血及免疫性血
      小板減少性紫斑症』，產婦妊娠之死亡率為百分之四（臺南地檢署九十一年度
      發查字第九十一號卷四九頁），雖於病歷上無法得知張醫師有告知蔡女懷孕生
      產可能之風險，但該病並未符合優生保健法第九條第三款附件二之得流產之範
      圍，且根據聲請人提供證一第二二三頁第十一行，即謂『ＩＴＰ在懷孕期間對
      於母親即胎兒均是屬於一相當良性的慢性病』，故張醫師並無告知義務，而依
      現行醫事法規，醫師並無強制孕婦實施人工流產之權力與義務」，足見告訴人
      指稱被告未盡告知義務而有違反作為義務等語，尚屬無據。
    6.至告訴人所指被害人之病歷資料記載剖腹手術失血量二百毫升等情，並無積極
      證據足認其有何不實，況參諸首揭說明，法院就聲請交付審判案件之審查，其
      調查證據範圍，應以偵查中曾顯現之證據為限，不得就告訴人新提出之證據再
      為調查，亦不得蒐集偵查卷以外之證據，否則，將與刑事訴訟法第二百六十條
      之再行起訴規定，混淆不清，而本件被害人死亡原因已明，告訴人所請向中央
      健康保險局區南區分局函調成大醫院就申請之醫療費用給付明細，尚非必要。
五、綜上各情，原不起訴處分及駁回再議之處分，均已就告訴人所指摘不利被告之事
    證加以調查及斟酌，亦就聲請交付審判各節理由詳敘所憑證據及認定之依據，其
    理由並無違背經驗法則、論理法則之處，本件被告罪嫌由卷內資料為形式上之審
    查，仍未達於起訴之門檻，聲請人所提交付審判理由，均無可採，原不起訴處分
    及駁回再議聲請之處分，認被告罪嫌不足不予起訴，並無不當。本院認本件並無
    得據以交付審判之事由存在，聲請人聲請交付審判，自應予駁回。
六、依刑事訴訟法第二百五十八條之三第二項前段裁定如主文。
中    華    民    國      九十三      年      九      月      二十七    日
                              臺灣臺南地方法院刑事第五庭
                                  審判長法  官  陳欽賢
                                        法  官莊玉熙
                                        法  官  林佩儒
右正本證明與原本無異
如不服本裁定應於送達後五日內向本院提出抗告狀
                                        書記官  廖文靜
中    華    民    國      九十三    年       十       月       一       日
